【裁判字號】    92,訴緝,4
【裁判日期】    920612
【裁判案由】    偽造文書
【裁判全文】
臺灣嘉義地方法院刑事判決                            九十二年度訴緝字第四號
    公  訴  人  臺灣嘉義地方法院檢察署檢察官
    被      告  乙○○
右列被告因偽造文書案件，經檢察官提起公訴（七十九年度偵字第二九七六號），本
院判決如左：
    主  文
乙○○無罪。
    理  由
一、公訴意旨略以：被告乙○○曾有多次違反票據法、偽造有價證券、詐欺等前科，
    猶不知悔改，復意圖為自己不法之所有，基於概括之犯意，於民國七十九年六月
    間某日利用告訴人甲○○前往台南市○○○○街八十八號鼎晟興業有限公司兜售
    塑膠原料，向告訴人偽稱伊係該公司外務員「陳義雄」並出示名片表示欲向告訴
    人購買塑膠原料，嗣於同年七月三十日果至嘉義縣朴子鎮竹村里鴨母寮四三九巷
    六十一號告訴人住處，向告訴人佯稱欲購買ＰＣ塑膠粒一千公斤，並偽簽陳義雄
    名義背書於台南市第六信用合作社儲蓄部，帳號00000－00票號0000
    000、面額新台幣（下同）七萬五千元之支票後，交予告訴人作為買賣貨品價
    金之用以取信告訴人，致告訴人陷於錯誤而交付貨品，旋復於同年八月三日，又
    至告訴人住處，以同一手法再偽以乙○○名義背書於台灣土地銀行台北分行，帳
    號一二六二四－八，票號ＡＩ0000000、面額十五萬六千元之支票，作為
    買賣價金交付告訴人，詐購ＰＣ塑膠粒二千公斤得逞，嗣前開支票屆期均不獲兌
    現，告訴人始知受騙。因認被告涉嫌刑法第二百十條、第二百十六條之行使偽造
    私文書及第三百三十九條第一項之詐欺取財罪嫌云云。
二、公訴人認被告涉有右揭犯行，無非以告訴人之指訴及陳義雄之名片、支票及存款
    不足退票單影本及存證信函一份為其論據。
三、按犯罪事實應依證據認定之，無證據不得推定其犯罪事實，刑事訴訟法第一百五
    十四條定有明文。復按署名，僅以證明其主體之同一性為已足，並不以簽署戶籍
    登記之姓名為必要，即用化名、代名、筆名或僅簽名字均無不可，因之行為人如
    以其偏名為法律行為，苟其偏名，係行之多年，且為社會上多數人所知，則該偏
    名已足以證明其主體之同一性，該行為人即無偽造他人名義之犯意。（最高法院
    九十年度台上字第三四三六號、八十八年度台上字第七五一號及八十二年度台上
    字第四一六九號判決意旨參照）。又詐欺罪之成立，以意圖為自己或第三人不法
    所有，以詐術使人將本人或第三人之物交付為其要件。所謂以詐術使人交付，必
    須被詐欺人因其詐術而陷於錯誤，若其所用之方法，不能認為詐術，亦不致使人
    陷於錯誤，即不構成該罪。（最高法院著有四十六年台上字第二六０號判例可資
    參照。）
四、訊據被告乙○○堅決否認右揭犯行，辯稱：陳義雄是伊偏名，朋友及親戚都知道
    伊叫陳義雄，伊一直用陳義雄簽名，交予告訴人之支票係客票，伊向告訴人買的
    貨轉賣給別人賺差額，伊被倒了，後來要還告訴人就找不到他的人，已經與告訴
    人和解了等語。本院經查：
（一）被告認為乙○○不好聽，才自稱「義雄」，被告約十五年前即使用陳義雄之偏
      名，被告受僱於鼎晟興業有限公司擔任外務員，從事塑膠生意買賣時，塑膠同
      業均知被告叫「義雄」，被告與其他同業之生意往來相關證件，均使用陳義雄
      等情，業據證人陳錦池到庭結證屬實（見本院九十二年三月七日訊問筆錄）。
      足證，被告因自覺「乙○○」不好聽，多年以來均使用「陳義雄」之偏名無誤
      。
（二）被告之長女陳慧珍於八十三年十一月八日與傅佐賢結婚，其宴客喜帖上亦列印
      為「陳義雄」，此有被告所提出之陳慧珍戶籍謄本及喜帖各一份附於本院卷，
      足證被告稱陳義雄為其偏名，一直均使用陳義雄之簽名，堪信為真。
（三）告訴人供稱：「（七十九年六月間，你到台南鼎晟興業要賣塑膠粒時，為何由
      被當向你購買？）我不曉得，我在鼎晟興業認識被告的，朋友都叫被告「義雄
      」（見本院九十二年五月二十九日審院筆錄），益證，本件告訴人賣塑膠原料
      予被告之前，告訴人即知悉被告之偏名為「義雄」，是被告交付告訴人之名片
      ，並非故意訛騙告訴人。
（四）告訴人供稱：「（二張客票何時交的？）買原料時交的」、「（以陳義雄在票
      背背書均在買料時當場簽否？）是」、「（何時搬離朴子？）約有十年了，我
      事後聽朋友說被告要找我還錢都無法找到，我搬到台北就沒再找被告要錢了」
      、「（被告欠你錢是否已還清？）已還部分，我同意就這這就好，被告很有誠
      意」（見本院九十二年五月二十九日審判筆錄）。而被告於九十二年二月十三
      日遭緝獲後，旋即於九十二年二月十八日找告訴人和解、還返十三萬八千元，
      此亦有和解書一份附卷可按，足證，本件被告於客票上背書交予告訴人後，因
      告訴人隨即搬離嘉義，被告不知告訴人之住處，始未返還欠款無誤。
（五）被告以其偏名「陳義雄」背書於台南市第六信用合作社儲蓄部，帳號0000
      0－00票號0000000、面額新台幣七萬五千元之支票，又以背書於台
      灣土地銀行台北分行，帳號一二六二四－八，票號ＡＩ0000000、面額
      十五萬六千元之支票，作為買賣價金交付告訴人，顯見其主觀上係出於自負擔
      保責任之意思，尚難認被告於買貨之初，即有為自己不法所有之詐欺意圖。揆
      之首揭說明，益難認定被告有何詐欺犯意。
（六）綜上所述，本件並無積極確切證據，足資證明被告有行使偽造私文書之故意，
      亦無詐欺之意圖，實難認被告有何公訴人認定之犯行，爰為被告無罪之諭知。
據上論斷，應依刑事訴訟法第第三百零一條第一項，判決如主文。
本案經檢察官黃正雄到庭執行職務。
中      華      民      國    九十二    年      六      月     十二     日
                                臺灣嘉義地方法院刑事第二庭
                                        法  官  柯  月  美
右正本證明與原本無異。
如不服本判決，應於判決送達後十日內，向本院提出上訴狀（應附繕本）。
中      華      民      國    九十二    年      六      月     十二     日
                                        書記官  侯  麗  茹


司法院資訊處製作；財團法人民間司法改革基金會備份。
